【裁判字號】    96,上易,261
【裁判日期】    970401
【裁判案由】    拆屋還地
【裁判全文】
臺灣高等法院臺南分院民事判決  96年度上易字第261號
上  訴  人  丙○○
訴訟代理人  葉榮棠  律師
被 上 訴人  乙○○
訴訟代理人  甲○○
上列當事人間請求拆屋還地事件，上訴人對於中華民國96年10月
9日臺灣嘉義地方法院第一審判決（94年度訴字第278號）提起上
訴，本院於97年3月18日言詞辯論終結，判決如下：
    主  文
上訴駁回。
第二審訴訟費用由上訴人負擔。
    事  實
甲、上訴人方面：
一、聲明：求為判決：(一)原判決廢棄。(二)上開廢棄部分，被上訴
    人在第一審之訴駁回。(三)第一、二審訴訟用均由被上訴人負
    擔。
二、陳述：除與原判決記載相同者，茲予引用外，補稱略以：
（一）上訴人建屋前有經其他共有人李先現、張壬戊（已死亡，
      未辦繼承登記)、葉福煙（葉宗保、葉朝欽、葉晉享、葉
      晉良三人之被繼承人）、張靜山（張文賓之被繼承人）等
      已逾三分之二以上共有人同意使用，雖僅被上訴人未同意
      ，但依土地法第34條之1規定，上訴人實非無權占有。
（二）上訴人建屋之基地所占用之面積，並未超過本身之應有部
      分所換算者，被上訴人之訴顯以損害上訴人為主要目的，
      為權利濫用，自屬不應准許。
（三）上訴人已就坐落嘉義縣太保市○○段793號土地（下稱系
      爭土地）另行起訴請求分割共有物，為本件訴訟成立之依
      據，分割後即無上訴人是否無權占有共有物之問題，且為
      免造成上訴人無法彌補之損失，請准予停止訴訟。
三、證據：援用原審提出之證據。
乙、被上訴人方面：
一、聲明：求為判決：(一)上訴駁回。(二)訴訟費用由上訴人負擔。
二、陳述：除與原判決記載相同者，茲予引用外，補稱略以：上
    訴人建屋是屬違建，依法理應拆除。被上訴人否認張壬戊之
    繼承人所出具同意書之實質內容真正，該同意書同意一年內
    要完成建照申請，但上訴人已超過時限未完成申請，且亦無
    逾三分之二以上的共有人同意，故上訴人實係無權占有。
三、證據：援用原審提出之證據。
    理  由
一、按「訴訟全部或一部之裁判，以他訴訟之法律關係是否成立
    為據者，法院得在他訴訟終結前，以裁定停止訴訟程序，係
    指他訴訟之法律關係是否成立，為本件訴訟先決問題者而言
    ，若他訴訟是否成立之法律關係，並非本件訴訟之先決問題
    ，則其訴訟程序即毋庸停止。」；次按「民事訴訟法第182
    條第1項既明定法院得以裁定停止訴訟程序，則有同條項所
    定情形時，應否裁定停止訴訟程序，法院本有自由裁量之權
    ，並非一經當事人聲請，即應裁定停止訴訟程序。」（最高
    法院78年度台抗字第206號、83年度台上字第576號裁判要旨
    參照）。茲查，本件上訴人雖以已提起分割共有物之訴，請
    求停止本件訴訟程序云云，惟本件請求拆屋還地事件，係以
    上訴人建築房屋是否已得系爭土地共有人過半數及其應有部
    分合計過半數之同意，或應有部分合計逾三分之二之共有人
    之同意為斷，此項事實之認定，本法院非不得審酌兩造之主
    張及調查證據之結果自行判斷，並不受另案分割共有物事件
    所認定事實之拘束，即該案法律關係是否成立，並非本件之
    先決問題，依上開說明，自無停止本件訴訟程序之必要，合
    先敘明。
二、本件被上訴人起訴主張：系爭土地為兩造與訴外人張壬戊之
    繼承人、李先現、葉宗保、葉朝欽、葉晉享、葉晉良、張文
    賓等人所共有。民國（下同）88年12月初，上訴人未得全體
    共有人之同意或應有部分逾半數之共有人同意，竟私自於系
    爭土地上建造房屋及車庫，占用如附圖B、E所示部分之土地
    （面積分別為0.014258公頃及0.002443公頃）。被上訴人發
    現後立即阻止其建造，並報請嘉義縣太保市公所以違章建築
    處理在案，惟上訴人仍置之不理，強行建造完畢，而排除其
    他共有人使用系爭土地之權益。上訴人雖辯稱其建造房屋前
    已取得共有人張壬戊之同意云云，惟張壬戊早已於58年死亡
    ，其應有部分因未辦理繼承登記，已於73年7月起由嘉義縣
    政府代管，顯見張壬戊約於嘉義縣政府代管前15年即58年間
    即已死亡，豈可能於88年12月間同意上訴人建屋。又共有人
    同意他人於共有之土地上建築房屋係屬物之處分行為，張壬
    戊之繼承人既未辦理繼承登記，自不得為處分之行為，是張
    壬戊之繼承人出具之同意書應不生同意之效力。至於葉宗保
    等人雖曾書立土地使權同意書，惟葉宗保業已到場證稱其並
    非同意上訴人於系爭土地上使用目前房屋之位置及面積，而
    係同意需按照先母在世之意思去蓋等語。且前開同意書亦附
    有「上訴人應自同意日起1年內提出申請執照，逾期無效」
    之解除條件，然上訴人並未於1年內提出申請建築執照乙節
    ，業經上訴人自認，復有嘉義縣政府95年12月27日府城使字
    第0950164674號函可按，自應認定上訴人於系爭土地上建築
    房屋及車庫，並未得到葉宗保等其他共有人之同意甚明。上
    訴人既未得共有人及應有部分過半數之同意，逕自在系爭土
    地上建造房屋及車庫，即屬無權占用，被上訴人自得依所有
    權之物上請求權之法律關係，訴請上訴人拆除地上建物並返
    還占用之土地予全體共有人等語。
三、上訴人則以：上訴人於系爭土地上建築房屋及車庫前，已取
    得其他共有人即張壬戊之繼承人、李先現、葉宗保、葉福煙
    （葉朝欽、葉晉享、葉晉良等人之被繼承人）、張靜山（張
    文賓之被繼承人）等人之同意，僅被上訴人未為同意，是上
    訴人已得系爭土地共有人及應有部分均逾三分之二以上之同
    意，依土地法第34條之1第1項規定，上訴人非無權占用；又
    上訴人建築房屋所使用之基地面積並未超過依上訴人應有部
    分所換算者，被上訴人之訴，顯屬權利濫用。再者，上訴人
    已就系爭土地訴請裁判分割，目前由鈞院審理中，則待他日
    分割完畢後，是否仍屬無權占用，不無疑問，倘予以拆除，
    恐日後發生無法回復之損害等語，資為抗辯。
四、被上訴人主張系爭土地為兩造與訴外人張壬戊之繼承人、李
    先現、葉宗保、葉朝欽、葉晉享、葉晉良、張文賓等人所共
    有，上訴人於88年12月間，於系爭土地上建造如附圖B、E所
    示部分之建物，面積分別為0.014258公頃及0.002443公頃等
    情，有其所提出之土地謄本、複丈成果圖在卷可稽（見原審
    卷第6-8頁、37頁），並為上訴人所不爭執，堪信為實。
五、被上訴人另主張上訴人所建之建築物並未依使用同意書之約
    定於一年內申請建造執照，既為違建即應拆除，且並未得應
    有部分合計逾三分之二以上共有人之同意等情，則為上訴人
    所否認，並以前揭情詞置辯。茲本件所應審究者闕為: 上訴
    人建築房屋是否有權占用系爭土地? 是否已得系爭土地共有
    人過半數及其應有部分合計過半數之同意，或應有部分合計
    逾三分之二之共有人之同意？經查:
（一）按「各共有人，按其應有部分，對於共有物之全部，有使
      用、收益之權。」固為民法第818條所明定。惟共有人對
      共有物之特定部分使用收益，仍須徵得他共有人全體之同
      意，非謂共有人得對共有物之全部或任何一部有自由使用
      收益之權利。如共有人不顧他共有人之利益，而就共有物
      之全部或一部任意使用收益，即屬侵害他共有人之權利。
      復按「共有土地或建築改良物，其處分、變更及設定地上
      權、永佃權、地役權或典權，應以共有人過半數及其應有
      部分合計過半數之同意行之。但其應有部分合計逾三分之
      二者，其人數不予計算。」土地法第34條之1第1項亦定有
      明文。而上開規定所謂「處分」，包括於共有土地上建築
      房屋等事實上之處分。查，上訴人辯稱其興建房屋時已得
      共有人葉宗保、葉福煙、張靜山、李先現、張壬戊之繼承
      人等人之同意云云，固據提出土地使用同意書5紙為證（
      見原審卷第49至53頁）。惟張靜山、李先現、葉福煙，及
      葉宗保等人出具之上開同意書上均記載：「本同意書應從
      同意日起1年提出申請執照，逾期無效」等語。換言之，
      上訴人若未於同意之日起1年內申請建造執照，則上開同
      意自失其效力。而上開同意書係於88年間書立，且自興建
      房屋以來，還沒有向嘉義縣政府提出執照之申請等情，為
      上訴人所自認（見本院卷第137頁、原審卷136頁）。復有
      嘉義縣太保市公所亦於95年11月27日以嘉太市工字第0950
      013673號函覆：「丙○○並未向本所申請建築執照」等語
      、嘉義縣政府亦於95年12月27日以府城使字第0950164674
      號函覆：「（丙○○）於本縣太保市○○路51號旁之建物
      ，並未向本府申請建造執照」等語，有該等函文在卷足稽
      （見原審卷第141、145頁），堪信為實。雖上訴人於原審
      言詞辯論期日主張：「同意書全部簽完名不到一年，沒有
      申請執照我就動工，但是我88年就有申請建造執照，但是
      因為原告（指被上訴人）一直檢舉我偷蓋房屋，所以縣政
      府就不敢核准」云云，並提出嘉義縣政府建設局及嘉義縣
      政府建設局88年7月23日八八嘉建局都字第21962號函、建
      築線指示申請書各1份在卷可稽（見原審卷第203頁至第20
      6頁），惟此僅能證明上訴人曾申請指定建築線並經嘉義
      縣政府勘測完竣，尚不能證明上訴人已提出建造執照之申
      請；何況上訴人所提出之建造執照申請書（見原審卷第21
      0頁），並未有嘉義縣政府收件之記載，上訴人亦未提出
      嘉義縣政府已受理申請或駁回其申請之證據供本院斟酌。
      本院綜合審酌上開自認及文書證據等一切事證，堪認上訴
      人應迄未向嘉義縣政府提出建造執照之申請。是則張靜山
      、葉福煙、李先現及葉宗保等人所提出之同意書，已因上
      訴人未於自立同意書日1年內申請執照而失其效力，亦堪
      認定。
（二）稽上，張靜山、葉福煙、李先現及葉宗保等人所提出之同
      意書，既已因上訴人未於自立同意書日1年內申請執照而
      失其效力，已如前述。則以被上訴人乙○○、李先現、葉
      宗保、葉福煙（葉朝欽、葉晉享、葉晉良之被繼承人）、
      張靜山（張文賓之被繼承人）等人之應有部分分別為1224
      分之214、1224分之131、1224分之214、1224分之214（葉
      朝欽、葉晉享、葉晉良等3人各繼承1836分之107）、153
      分之4（即1224分之32部分由張文賓繼承），合併計算為
      1224分之805，已逾應有部分之二分之一，是縱上訴人丙
      ○○興建房屋時曾得張壬戊之繼承人全體之同意，然以其
      持分1224分之214合併張壬戊之持分1224分之205之應有部
      分計算亦僅為1224分之419，顯未超過全部之二分之一，
      況張壬戊部分業因未辦繼承登記自73年7月1日起由嘉義縣
      政府執行代管，上訴人自不可能於88年12月興建房屋時取
      得張壬戊繼承人之同意。是上訴人辯稱其已得系爭土地共
      有人過半數及其應有部分合計過半數之同意，或應有部分
      合計逾三分之二之共有人之同意云云，顯非實情，均非可
      採。綜上，上訴人建築房屋既未得系爭土地共有人過半數
      及其應有部分合計過半數之同意，或應有部分合計逾三分
      之二之共有人之同意，即不得就共有物之全部或一部任意
      使用收益，縱其使用之面積不超過自己之應有部分所換算
      者，亦無不同。準此，被上訴人主張上訴人無權占有，被
      上訴人自得依所有權之物上請求權之法律關係，訴請上訴
      人拆除地上建物並返還占用之土地予全體共有人，自屬所
      有權之正當行使，於法有據，尚難謂係權利之濫用。
六、綜上所述，被上訴人依民法第767條前段、中段之規定，請
    求上訴人將系爭土地上如附圖B、E所示部分之建物（面積各
    為0.014258公頃及0.002443公頃）拆除，並將該土地返還予
    被上訴人及其他共有人，於法有據，應予准許。原審為上訴
    人敗訴之判決並無不當，另被上訴人陳明願供擔保，聲請宣
    告假執行，惟系爭房屋若因假執行而拆除，日後即無從回復
    原狀，且本件上訴人業已另提起分割共有物之訴，若於本件
    確定前，該事件已經終結而上訴人所分得之土地又係如附圖
    B、E所示部分之全部或一部，則系爭房屋之拆除亦於被上訴
    人及其他共有人無益，是上訴人主張其因假執行恐受不能回
    復原狀之損害乙節，應為可採，原審駁回被上訴人宣告假執
    行之聲請，並無不洽。上訴人上訴意旨指摘原判決不當，求
    予廢棄改判，為無理由，應予駁回。
七、本件事證已臻明確，其餘攻擊防禦及舉證，對本件判決結果
    並不生影響，爰不逐一論述，併予敘明。
八、據上論結，本件上訴為無理由，依民事訴訟法第449條第1項
    、第78條，判決如主文。
中    華    民    國    97    年     4    月     1    日
                  民事  第四庭  審判長法  官  王惠一
                                      法  官  林永茂
                                      法  官  王浦傑
上為正本係照原本作成。
不得上訴。
中    華    民    國    97    年     4    月     1    日
                                      書記官  廖英琇


司法院資訊處製作；財團法人民間司法改革基金會備份。
